ACORDAO-COMPLETO-2407878

ACÓRDÃO 8661/2020 ATA 28/2020 - SEGUNDA CÂMARA

VISTOS, relatados e discutidos estes autos de representação formulada por Miguel Lauand Fonseca, prefeito de Itapecuru-Mirim/MA, representando o município, apontando a omissão/negligência dos ex-gestores, os quais não repassaram qualquer informação sobre a situação do Convênio 299580, referente a plano de implantação do Projovem Trabalhador celebrado com a Secretaria de Políticas Públicas para o Emprego do então Ministério do Trabalho e Emprego (TEM) , assinado em 24/7/2011, e no qual houve o repasse de R$ 706.629,00 de recursos federais ao município; 
ACORDAM os Ministros do Tribunal de Contas da União, reunidos em sessão da 2ª Câmara, diante das razões expostas pelo Relator, e com fundamento nos arts. 237, inciso III e parágrafo único, e 250, incisos I e II, do Regimento Interno do TCU, em:
9.1 conhecer da presente representação, satisfeitos os requisitos de admissibilidade previstos nos arts. 235 e 237, inciso III, do RI/TCU;
9.2 enviar cópia integral dos autos à Secretaria de Políticas Públicas para o Emprego do Ministério da Economia (SPPE/ME) , para que exerça sua função fiscalizatória primária quanto aos indícios de irregularidades apontados nos presentes autos, informando ao Tribunal, no prazo de 60 (sessenta) dias, as medidas adotadas e os resultados obtidos;
9.3 encaminhar cópia desta deliberação ao representante e à Prefeitura Municipal de Itapecuru-Mirim/MA, informando que a presente deliberação, acompanhada do Relatório e do Voto que a fundamentam, está disponível para a consulta no endereço www.tcu.gov.br/acordaos, além de esclarecer que, caso requerido, o TCU poderá fornecer sem custos as correspondentes cópias, de forma impressa;
9.4 arquivar o presente processo, nos termos do art. 169, inciso V, do RI/TCU.

Representação acerca do enfrentamento de inúmeros problemas em relação à regularidade fiscal do Município de Itapecuru Mirim/MA, tendo em vista a má gestão e omissão do prefeito anterior que não repassou qualquer informação sobre a situação real do Município à nova Administração.

Segunda Câmara

3. Interessados/Responsáveis: não há.

13.1. Ministros presentes: Ana Arraes (Presidente), Augusto Nardes, Aroldo Cedraz e Raimundo Carreiro (Relator).
13.2. Ministros-Substitutos presentes: Marcos Bemquerer Costa e André Luís de Carvalho.

RAIMUNDO CARREIRO

Adoto como Relatório a instrução elaborada pelo auditor da Secretaria de Controle Externo do Trabalho e Entidades Paraestatais (SecexTrabalho) à peça 4, cuja proposta obteve a concordância do Diretor (peça 5) , o qual se manifestou em nome da Unidade Técnica conforme delegação de competência expressa na alínea "c" do inciso I do art.1º da Portaria Secex Trabalho 02, de28/3/2019: 
"INTRODUÇÃO
1.	Cuidam os autos de representação formulada pelo Município de Itapecuru-Mirim/MA, representado pelo Sr. Miguel Lauand Fonseca - Prefeito Municipal. 
2.		O representante assinala o enfrentamento de inúmeros problemas em relação à regularidade fiscal do município tendo em vista a má gestão e omissão do prefeito anterior (Sr. Antônio da Cruz Filgueira Júnior) . Assevera, ainda, que, em relação ao Convênio 299580, houve "omissão/negligência do ex-gestor, que não repassou qualquer informação sobre a situação real do Município à nova Administração, tem-se a informar que estão em curso as medidas cabíveis (representação e ações cíveis) , tudo no intuito de viabilizar a regularização da Municipalidade". Por fim, requer o representante que seja instaurada Tomada de Contas Especial (TCE) para recomposição do erário (peça 1, p. 2) . 
3.	Anexa à representação, foi encaminhada a Nota Técnica 273/2017/CGPC/SPPE/MTb (peça 1, p. 9 ss.) , que apresenta:
[...] análise financeira da prestação de contas final do Plano de Implementação, autuado sob no 46069.001617/2011-10. celebrado entre a Secretaria de Políticas Públicas de Emprego (SPPE/MTb) e a Prefeitura Municipal de Itapecuru-Mirim/MA, para execução do Projovem Trabalhador - Juventude Cidadã naquele município, com o objetivo de qualificar e inserir jovens na faixa etária de 18 a 29 anos no mundo do trabalho. Com valor global de R$ 743.820,00 (setecentos e quarenta e três mil, oitocentos e vinte reais) , sendo o repasse de R$ 706.629,00 (setecentos e seis mil, seiscentos e vinte e nove reais) pelo MTb, bem como R$ 37.191,00 (trinta sete mil, cento e noventa e um reais) pela Convenente, a título de contrapartida.
4.	A Nota Técnica destaca a atuação da Controladoria-Geral da União - CGU, que apontou seis constatações a respeito da execução do programa, quais sejam: 1 Divergências entre os cursos previstos e os ofertados; 2 Baixa frequência dos alunos beneficiários do Programa; 3 Não disponibilização de espaços adequados para as aulas; 4 Não disponibilização de transporte aos alunos; 5 Ausência de instrumentos/ferramentas necessárias/suficientes para consecução dos cursos; 6 Baixa qualidade dos alimentos fornecidos.
5.	 Segue a referida Nota Técnica apresentando problemas relacionados ao convênio, dos quais destacam-se os seguintes trechos:
De acordo com o Sistema Sinprojovem 299 (duzentos e noventa e nove) jovens foram qualificados no âmbito do Programa Projovem Trabalhador - Juventude Cidadã. Correspondendo a 74,8% da meta de qualificação de 400 (quatrocentos) jovens pactuada com o MTE, considerando a tolerância de 10% de evasão adotada como parâmetro nos programas de qualificação sob a responsabilidade do MTE, verificou-se que a mesma não foi atingida.
[...]
Constatou-se, com base no cruzamento de informações, extraídas dos documentos enviados pela Prefeitura Municipal de ltapenicu-Mirim/MA, dados da RA1S (Relação Anual de Informações Sociais) e CAGED (Cadastro Geral de Empregados e Desempregados) que 01 (um) jovem foi inserido no mundo do trabalho, equivalente a 0,3% do total de jovens qualificados. Levando-se em conta que a meta de inserção no mundo do trabalho pactuada pelo MTE é de, no mínimo, 30% do total de jovens qualificados, conclui-se que a meta de inserção não foi cumprida pela Prefeitura Municipal de Itapecuru-Mirim/MA.
6.	O documento ainda detalha pagamentos realizados, aplicação dos recursos e apontamentos referentes ao certame licitatório. A conclusão da Nota Técnica é a seguinte (peça 1 p. 16) :
Com base na legislação vigente e na documentação constante nos autos do processo n° 46069.001617/2011-10, pela análise financeira da Prestação de Contas Final identificou-se:
i) ausência de documento (s) constante no art. 34 da Portaria MTE Nº 991/2008. Inconsistências no preenchimento dos relatórios presente nos autos;
ii) inconsistência/impropriedades constatadas no certame licitatório. Foi realizado pregão presencial;
iii) inconsistências/impropriedades na comprovação dos pagamentos efetuados;
iv) inconsistências/impropriedades na aplicação dos recursos no mercado financeiro;
Diante do exposto, conclui-se que os documentos constantes na Prestação de Contas Final não são suficientes para comprovar a correta e regular aplicação dos recursos repassados pelo Ministério do Trabalho e Emprego para execução do Projovem Trabalhador - Juventude Cidadã.
Caso as falhas apontadas nos itens "i", "ii", "iii" e "iv" não sejam corrigidas por meio da restituição dos recursos correspondentes ou complementação documental (quando couber) . Aponta-se como dano ao Erário Público R$ 617.926,58 (seiscentos e dezessete mil, novecentos e cinquenta e oito reais e cinquenta e oito centavos) , a ser atualizado monetariamente, aplicando-se juros, conforme art. 29, inciso V, da Portaria MTE n. 991/2008, referente à totalidade do valor repassado pelo MTb à entidade [...]. 
7.	Aponta-se como responsáveis pela gestão dos recursos da Prefeitura Municipal de ltapecuru-Mirim/MA seus Prefeitos à época, Srs. Antonio da Cruz Filgueira Junior, CPF XXX.917.443-XX e Magno Rogério Siqueira Amorim, CPF XXX.389.033-XX. Abaixo, os valores dispostos na Nota Técnica a título de dano ao erário.

8.	Por fim, transcreve-se o último encaminhamento constante da Nota Técnica, proposto pelo Sr. Miguel Elias Hana, Coordenador Geral da Prestação de Contas: "Encaminhe-se ao Sr. Ordenador de Despesas propondo a não aprovação das contas e posterior comunicação à Prefeitura Municipal de Itapecuru-Mirim/MA, também aos responsáveis pelo dano ao Erário apurado".
EXAME TÉCNICO
9.		A representação ora em análise faz menção a convênio cuja prestação de contas ainda se encontra em análise no âmbito do órgão concedente. O encaminhamento transcrito no parágrafo 8 demonstra que foi proposta a não aprovação das contas, ainda no âmbito do Poder Executivo.
10.	Conforme jurisprudência firmada por este Tribunal, a responsabilidade primária pela fiscalização da correta aplicação dos recursos federais repassados compete ao órgão ou à entidade concedente, a quem cumpre esgotar as medidas administrativas de sua alçada para a recomposição do erário e, caso necessário, instaurar processo de tomada de contas especial a ser posteriormente apreciado pelo TCU (Acórdão 516/2015-TCU-Segunda Câmara) .
11.	Ademais, as ações de controle externo não devem avançar, quando não for estritamente necessário, sobre o espaço de atuação e responsabilidades das autoridades administrativas e seus órgãos de controle interno. Deve-se evitar que a intervenção do controle externo se dê antes que os próprios órgãos repassadores de recursos públicos e de controle interno, no cumprimento de suas obrigações primárias de controle, tenham adotado as medidas cabíveis na sua esfera de responsabilidade. (Acórdão 4771/2010-TCU-Primeira Câmara) .
12.	Ainda, conforme a Portaria-Segecex 12/2016, com vistas a evitar a duplicidade de esforços, nas hipóteses em que o objeto da denúncia ou representação já estiver sendo tratado por outra instância de controle, tais como, pelo órgão concedente ou pelo órgão de controle interno, a unidade técnica poderá propor determinação para que este órgão exerça a sua fiscalização primária, informando ao Tribunal sobre as conclusões da apuração no prazo assinalado, seguido da proposta de arquivamento do processo.
13.	Ante o exposto, entende-se que devem-se esgotar as medidas administrativas da alçada do órgão concedente, que detém a responsabilidade primária pela fiscalização da correta aplicação dos recursos federais repassados, e do controle interno, antes de eventual intervenção do controle externo.
CONCLUSÃO
14.	Em conclusão, entende-se pelo conhecimento Representação, satisfeitos os requisitos de admissibilidade previstos nos arts. 235 e 237, inciso IV, do Regimento Interno deste Tribunal.  Contudo, devem-se esgotar as medidas administrativas da alçada do órgão concedente, que detém a responsabilidade primária pela fiscalização da correta aplicação dos recursos federais repassados, e do controle interno, antes de eventual intervenção do controle externo. Logo, opina-se pelo arquivamento dos autos, dando ciência desta deliberação à Secretaria de Políticas Públicas para o Emprego - SPPE, para que, em caso de necessidade de atuação do Controle Externo via Tomada de Contas Especial, informe ao Tribunal as medidas adotadas e os resultados obtidos quanto à apuração dos indícios de irregularidades constantes dos autos.
PROPOSTA DE ENCAMINHAMENTO
15.	Ante todo o exposto, submetem-se os autos à consideração superior, propondo:
a)	 conhecer da presente representação, satisfeitos os requisitos de admissibilidade previstos nos arts. 235 e 237, inciso VII, do RI/TCU;
b)	 enviar cópia integral dos autos à Secretaria de Políticas Públicas para o Emprego - SPPE do Ministério da Economia, para que, em caso de necessidade de atuação do Controle Externo via Tomada de Contas Especial, informe ao Tribunal as medidas adotadas e os resultados obtidos quanto à apuração dos indícios de irregularidades constantes dos autos;
c)	 dar ciência desta deliberação ao representante e à Prefeitura Municipal de Itapecuru-Mirim/MA;
d)	 arquivar o presente processo, nos termos do art. 169, inciso V, do RI/TCU."
É o Relatório.

Sérgio Eduardo de Matos Chaves (OAB/MA 7.405) e outros, representando Miguel Lauand Fonseca, prefeito de Itapecuru-Mirim/MA.

Não atuou.

REPRESENTAÇÃO DO PREFEITO DE ITAPECURU-MIRIM/MA. SOLICITAÇÃO DE ABERTURA DE TCE. ATOS DE PREFEITOS ANTERIORES. PLANO DE IMPLEMENTAÇÃO PROJOVEM TRABALHADOR. CONHECIMENTO. REMESSA DE INFORMAÇÕES AO ÓRGÃO REPASSADOR PARA QUE EXERÇA A COMPETÊNCIA PRIMÁRIA DE FISCALIZAÇÃO.

REPRESENTAÇÃO (REPR)

Secretaria de Controle Externo do Trabalho e Entidades Paraestatais (SecexTrabalho).

Relato o presente processo em razão de sorteio realizado nos termos dos arts. 8º a 10 da Resolução-TCU 280/2016 c/c o art. 18-A da Resolução TCU 175/2005 (peça 2) . 
2.	A representação formulada pelo prefeito de Itapecuru-Mirim/MA, Miguel Lauand Fonseca, referese a possíveis omissões/negligência da gestão do prefeito anterior, Antônio da Cruz Filgueira Júnior, quanto ao Convênio 299580, referente a plano de implementação do Projovem Trabalhador no município, com repasses de recursos federais no valor de R$ 706.629,00, celebrado com a Secretaria de Políticas Públicas de Emprego do então Ministério do Trabalho (SPPE/MTb) , em 24/7/2011.
3.	O representante alega que o ex-prefeito não repassou qualquer informação sobre a situação real do Município à nova Administração, e informa que estão em curso as medidas cabíveis (representação e ações cíveis) , a fim de regularizar a situação do município. Requer, ainda, que seja instaurada Tomada de Contas Especial (TCE) para recomposição do erário (peça 1, p. 2) . Juntou, inclusive, aos autos sua representação ao Ministério Público Federal no Estado do Maranhão (PGR/MA) (peça 1, p. 18-21) .
4.	Adicionalmente, junta aos autos a Nota Técnica 273/2017/CGPC/SPPE/MTb (peça 1, p. 9 ss.) , a qual traz diversos elementos a respeito do ajuste e que demonstram que a prestação de contas do ajuste foi rejeitada pelo Coordenador-Geral de Prestação de Contas da SPPE/MTb em 27/4/2017 (peça 1, p. 17) .
5.	A Unidade Técnica em sua instrução à peça 4, transcrita no relatório precedente, destaca os principais trechos da referida Nota Técnica que trazem as razões para a reprovação das contas:
"5.	 Segue a referida Nota Técnica apresentando problemas relacionados ao convênio, dos quais destacam-se os seguintes trechos:
De acordo com o Sistema Sinprojovem 299 (duzentos e noventa e nove) jovens foram qualificados no âmbito do Programa Projovem Trabalhador - Juventude Cidadã. Correspondendo a 74,8% da meta de qualificação de 400 (quatrocentos) jovens pactuada com o MTE, considerando a tolerância de 10% de evasão adotada como parâmetro nos programas de qualificação sob a responsabilidade do MTE, verificou-se que a mesma não foi atingida.
[...]
Constatou-se, com base no cruzamento de informações, extraídas dos documentos enviados pela Prefeitura Municipal de ltapenicu-Mirim/MA, dados da RA1S (Relação Anual de Informações Sociais) e CAGED (Cadastro Geral de Empregados e Desempregados) que 01 (um) jovem foi inserido no mundo do trabalho, equivalente a 0,3% do total de jovens qualificados. Levando-se em conta que a meta de inserção no mundo do trabalho pactuada pelo MTE é de, no mínimo, 30% do total de jovens qualificados, conclui-se que a meta de inserção não foi cumprida pela Prefeitura Municipal de Itapecuru-Mirim/MA.
6.	O documento ainda detalha pagamentos realizados, aplicação dos recursos e apontamentos referentes ao certame licitatório. A conclusão da Nota Técnica é a seguinte (peça 1 p. 16) :
Com base na legislação vigente e na documentação constante nos autos do processo n° 46069.001617/2011-10, pela análise financeira da Prestação de Contas Final identificou-se:
i) ausência de documento (s) constante no art. 34 da Portaria MTE Nº 991/2008. Inconsistências no preenchimento dos relatórios presente nos autos;
ii) inconsistência/impropriedades constatadas no certame licitatório. Foi realizado pregão presencial;
iii) inconsistências/impropriedades na comprovação dos pagamentos efetuados;
iv) inconsistências/impropriedades na aplicação dos recursos no mercado financeiro;
Diante do exposto, conclui-se que os documentos constantes na Prestação de Contas Final não são suficientes para comprovar a correta e regular aplicação dos recursos repassados pelo Ministério do Trabalho e Emprego para execução do Projovem Trabalhador - Juventude Cidadã.
Caso as falhas apontadas nos itens "i", "ii", "iii" e "iv" não sejam corrigidas por meio da restituição dos recursos correspondentes ou complementação documental (quando couber) . Aponta-se como dano ao Erário Público R$ 617.926,58 (seiscentos e dezessete mil, novecentos e cinquenta e oito reais e cinquenta e oito centavos) , a ser atualizado monetariamente, aplicando-se juros, conforme art. 29, inciso V, da Portaria MTE n. 991/2008, referente à totalidade do valor repassado pelo MTb à entidade [...]. 
7.	Aponta-se como responsáveis pela gestão dos recursos da Prefeitura Municipal de ltapecuru-Mirim/MA seus Prefeitos à época, Srs. Antonio da Cruz Filgueira Junior, CPF 354.917.443-87 e Magno Rogério Siqueira Amorim, CPF 811.389.033-53."  (grifou) 
6.	Constato, portanto, que há indícios de irregularidades nas execuções física e financeira do ajuste, já de conhecimento do concedente, pelo menos desde abril de 2017, que merecem ser apuradas. Entretanto, como bem analisa a SecexTrabalho (peça 4) , a prestação de contas do ajuste ainda se encontra em análise no âmbito do órgão concedente e, por isso, a jurisprudência desta Corte recomenda que seja evitada a duplicidade de esforços: 
"10.	Conforme jurisprudência firmada por este Tribunal, a responsabilidade primária pela fiscalização da correta aplicação dos recursos federais repassados compete ao órgão ou à entidade concedente, a quem cumpre esgotar as medidas administrativas de sua alçada para a recomposição do erário e, caso necessário, instaurar processo de tomada de contas especial a ser posteriormente apreciado pelo TCU (Acórdão 516/2015-TCU-Segunda Câmara, rel.Min. Marcos Bemquerer Costa) .
11.	Ademais, as ações de controle externo não devem avançar, quando não for estritamente necessário, sobre o espaço de atuação e responsabilidades das autoridades administrativas e seus órgãos de controle interno. Deve-se evitar que a intervenção do controle externo se dê antes que os próprios órgãos repassadores de recursos públicos e de controle interno, no cumprimento de suas obrigações primárias de controle, tenham adotado as medidas cabíveis na sua esfera de responsabilidade. (Acórdão 4771/2010-TCU-Primeira Câmara, rel. Min. Weder de Oliveira) .
12.	Ainda, conforme a Portaria-Segecex 12/2016, com vistas a evitar a duplicidade de esforços, nas hipóteses em que o objeto da denúncia ou representação já estiver sendo tratado por outra instância de controle, tais como, pelo órgão concedente ou pelo órgão de controle interno, a unidade técnica poderá propor determinação para que este órgão exerça a sua fiscalização primária, informando ao Tribunal sobre as conclusões da apuração no prazo assinalado, seguido da proposta de arquivamento do processo.
13.	Ante o exposto, entende-se que devem-se esgotar as medidas administrativas da alçada do órgão concedente, que detém a responsabilidade primária pela fiscalização da correta aplicação dos recursos federais repassados, e do controle interno, antes de eventual intervenção do controle externo."  (grifei) .
7.	Tendo em vista que o dano apontado pelo Concedente na Nota Técnica 273/2017/CGPC/SPPE/MTb não é de baixa materialidade (R$ 617.926,58, valores originais) e que já há um lapso temporal considerável desde a última providência tomada de que se tem notícia nestes autos (em 27/4/2017) , adiro à proposta da Unidade Técnica de conhecer da presente representação, tendo em vista o atendimento aos requisitos de admissibilidade, e de enviar cópia integral dos autos à Secretaria de Políticas Públicas para o Emprego do Ministério da Economia, porém estabelecendo prazo, a fim de que o órgão exerça sua função fiscalizatória primária quanto aos indícios de irregularidades apontados nos presentes autos, informando ao Tribunal as medidas adotadas e os resultados obtidos, de forma similar a que fiz no Acórdão 291/2020-TCU-Plenário, de minha Relatoria. 
	Ante o exposto, voto por que o Tribunal adote a minuta de acórdão que ora submeto à apreciação deste Colegiado.
TCU, Sala das Sessões Ministro Luciano Brandão Alves de Souza, em 18 de agosto de 2020.
RAIMUNDO CARREIRO 
Relator